臺灣高等法院民事判決　　　　　　　　　 95年度上字第640號
上　訴　人
即被上訴人　甲○○
訴訟代理人　詹漢山律師
複代　理人　丁○○
被上　訴人
即上　訴人　丙○○○
訴訟代理人　劉貹岩律師
被上　訴人　數位聯合電信股份有限公司
法定代理人　乙○
訴訟代理人　林合民律師
上列當事人間損害賠償事件，上訴人甲○○、丙○○○對於中華
民國95年2月17日台灣士林地方法院93年度訴字第883號第一審判
決提起上訴，本院於96年1月2日言詞辯論終結，判決如下：
    主      文
上訴人甲○○、丙○○○之上訴均駁回。
第二審訴訟費用由上訴人甲○○、丙○○○各自負擔。
    事實及理由
壹、程序部分：
    被上訴人數位聯合電信股份有限公司（下稱數位電信公司）
    法定代理人原為楊世緘，嗣變更為乙○，其並於本院聲明承
    受訴訟，有民事聲明承受訴訟狀、公司變更登記表附卷可憑
    （本院卷第26頁至第28頁），依民事訴訟法第170條、第175
    條規定，應予准許。
貳、實體部分：
一、上訴人即被上訴人甲○○（下稱甲○○）起訴主張：
(一)、被上訴人即上訴人丙○○○（下稱丙○○○）基於誹謗之故
    意，意圖散布於眾，自民國（下同）92年1月14日起，在其
    向數位電信公司申請之www.yang.wh.seednet.tw網址（下稱
    系爭網址）網頁上，指摘傳述：「甲○○乃尹清岩之妻，楊
    以禮之小舅母，1996年11月27日甲○○陪同楊母（即丙○○
    ○）赴蒙特婁處理以禮後事，才認識擔任翻譯的禹定廈，進
    而李和禹在以禮喪葬期間發生姦情，數年以來楊母聘請律師
    和私家偵探以證據證明兄長清楓和愛兒以禮皆為禹和龔等殺
    人集團所謀害，而甲○○卻不斷騷擾楊母」等不實文字，並
    刊登附註「淫婦」、「姦夫」等污衊性字句之伊及訴外人禹
    定廈照片（下稱系爭文字照片），使不特定多數人得隨時上
    網點選該網頁，閱覽上開誹謗內容，嚴重毀損伊之名譽。
(二)、本件係因訴外人洪玉錫將系爭文字照片傳送予「美文、哲輝
    」，再由「美文、哲輝」於92年1月13日將該網頁誹謗資料
    傳送予伊，伊因此得知上開誹謗內容，隨即與伊之夫尹清岩
    向台中市政府警察局報案，該局於92年2月19日曾發函要求
    數位電信公司刪除該網頁，詎數位電信公司接獲通知後卻遲
    未刪除該網頁，任令不特定多數人得以繼續上網閱覽前開誹
    謗內容，經該局再次發函要求立即刪除網頁，數信電信公司
    始回覆已於92年3月3日刪除，但伊之名譽已因此遭受損害。
    數位電信公司以出租網頁空間供不特人刊登文章、照片資料
    而收取費用，造成他人有使用網頁刊載他人人格權資料之可
    能，並以為營業，本即有侵害他人之危險，而數位電信公司
    之技術對系爭網址之誹謗內容有「防止訊息傳送措施」之能
    力，自負有即時刪除系爭誹謗內容之作為義務，詎其未立即
    予以刪除使其繼續流通，自有過失責任，則丙○○○與數位
    電信公司應負共同侵權行為責任，為此依民法第184條第1項
    前段、第185條第1項、第195條第1項之規定請求其等連帶賠
    償伊所受之精神上損害，爰聲明：(一)丙○○○、數位電信公
    司應連帶給付甲○○新台幣（下同）300萬元，及自辯論意
    旨訴狀繕本送達翌日（即94年12月29日）起至清償日止，按
    年息5%計算之利息。(二)願供擔保，請准宣告假執行。
二、丙○○○則以：
(一)、甲○○於93年12月24日所提出附件一之列印資料，其右下方
    所記載之日期為92年2月13日，並非92年1月14日，是其所謂
    伊自92年1月14日起有散布系爭文字照片，已非實在，且其
    提出之網頁列印資料，屬私文書，可能經過造假、將原始碼
    修改或遭駭客入侵更改後列印所得，且甲○○復未能提出記
    載其指訴內容之電磁資料，亦未提出該電磁記錄之IP位置，
    其真實性容有疑問，顯難採信。
(二)、證人即台中市政府警察局警員楊憲明於92年2月10日受理甲
    ○○申告妨害名譽案件時，僅見甲○○所提出之網頁影印資
    料，而未親自上網查看是否確有系爭文字照片，又台中市政
    府警察局於92年2月19日發函之主旨係記載「有關民眾尹清
    岩遭妨害名譽案，請貴公司惠予協助並提供相關資料」等語
    ，若警員楊憲明有上網查看系爭網址內容，何以向數位電信
    公司函查時，竟會記載係「尹清岩」遭妨害名譽而非甲○○
    ，由此可見警員楊憲明證稱其有上網查看系爭網址內容，並
    非屬實。
(三)、伊於91年12月30日即將電腦送修，至92年1月16日始修復取
    回，且於同年1月18日出國前往加拿大進修時，即已向數位
    電信公司終止承租網頁空間，數位電信公司應刪除網頁，即
    使數位電信公司不刪除網頁，稍具電腦知識者均知網路公司
    之做法係將網頁設定在僅能讀 (read)而不能寫 (write) 和
    更改 (rewrite)之狀態。因此嗣後系爭網址出現系爭文字照
    片亦與伊無關。況且，數位電信公司已明確表示刪除系爭網
    址之原因，並非因網站涉及誹謗他人之內容而係因承租之網
    頁空間租用到期所致，是伊自不可能有散布系爭文字照片之
    侵權行為。
(四)、又甲○○於警方詢問時，其職業欄記載為家管，是其顯非擔
    任保險經紀人公司處經理，是其以此請求高額之精神慰撫金
    ，亦屬無據等語，資為抗辯。
三、數位電信公司則以：
(一)、伊公司提供「網站代管服務」之性質為「用戶租用Seednet
    伺服器上的硬碟空間來放置自己的網站，並可不定時透過網
    際網路連線到Seednet伺服器進行網頁內容的更新，以擁有
    用戶的專屬網站」。本件丙○○○租用伊公司之「網站代管
    服務」，依網站代管服務租用條款第4條規定，係由丙○○
    ○自行建置、維護及更新所承租系爭網址內之資料資訊，並
    對該網址內所存放之資料資訊負完全之法律責任，簡言之，
    丙○○○為系爭網址之經營者，伊公司則只是伺服器上的硬
    碟空間之出租者，並非上開網址之經營者。
(二)、伊公司係經主管機關交通部電信總局許可經營第二類電信事
    業，「網站代管服務」為伊公司提供的電信服務項目之一，
    依電信法第8條第1項規定：「電信之內容及其發生之效果或
    影響，均由使用電信人負其責任」，丙○○○所承租經營之
    網址內有誹謗、妨害名譽等資料，縱認屬實，其相關責任依
    「網站代管服務」服務之性質及電信法規定均應由丙○○○
    自行負責，伊公司依電信法之規定，就電信內容既不須負責
    任，自無須負侵權行為損害賠償責任。
(三)、伊公司與客戶簽定之之「用戶約定條款」係伊公司與用戶間
    之私法約定，該條款第1條係賦予伊公司得「不經用戶同意
    ，停止用戶使用權利」之權，僅於約定之當事人間有效，甲
    ○○不得據此主張伊公司負有刪除用戶租用網站內容之義務。
(四)、台中市政府警察局雖曾發函要求刪除系爭文字照片，惟該函
    文未指明法令依據，尚不生課予伊公司法律上義務之效力，
    而該函所稱權益受影響之當事人係「尹清岩」而非甲○○，
    因此伊公司縱未刪除該網頁內容提及甲○○之部分，亦非違
    反該函之請求，況伊公司於92年2月25日收到台中市政府警
    察局之函文後，業於同年3月3日刪除該網站資料，此屬合理
    適當之處理期間，並無故意或過失責任可言，自不構成共同
    侵權行為等語，資為抗辯。
四、原審判決：(一)丙○○○應給付甲○○30萬元，及自94年12月
    29日起至清償日止，按年息5%計算之利息。(二)甲○○其餘之
    訴及假執行之聲請駁回。甲○○、丙○○○就其不利部分，
    分別提起上訴，甲○○並於本院聲明：(一)原判決關於駁回伊
    後開第2項之訴及該部分假執行聲請之裁判均廢棄。(二)上開
    廢棄部分，丙○○○、數位電信公司應再連帶給甲○○270
    萬元，及自94年12月29日起至清償日止，按年息5%計算之利
    息。(三)駁回丙○○○之上訴。丙○○○亦於本院聲明：(一)原
    判決不利於伊部分廢棄。(二)上開廢棄部分，甲○○在第一審
    之訴及假執行之聲請均駁回。(三)駁回甲○○之上訴。數位電
    信公司則聲明：甲○○之上訴駁回。
五、兩造不爭執之事項：(一)丙○○○自91年1月19日起至92年1月
    18日間，租用數位電信公司之系爭網址。(二)丙○○○之電腦
    在91年12月30日送修，於92年1月16日取回。(三)台中市政府
    警察局刑警隊於92年2月19日發函數位電信公司請求刪除系
    爭網址所刊登之內容，數位電信公司於92年3月3日刪除系爭
    網址。
六、本件甲○○主張：丙○○○基於誹謗之故意，意圖散布於眾
    ，自92年1月14日起，利用數位電信公司所經營之系爭網址
    刊載系爭文字照片，使不特定多數人得隨時上網點選該網頁
    ，閱覽上開誹謗內容，嚴重毀損伊之名譽。嗣伊發現系爭文
    字照片後，隨即向台中市政府警察局報案，該局於92年2 月
    19日曾發函要求數位電信公司刪除該網頁，詎數位電信公司
    接獲通知後卻未立即刪除網頁，任令不特定多數人得以繼續
    上網閱覽上開誹謗內容，經該局再次發函要求立即刪除系爭
    網頁，始於92年3月3日將之刪除，但伊之名譽已因此遭受嚴
    重損害，數位電信公司未立即刪除上開網頁，自應與丙○○
    ○連帶賠償300萬元之精神慰撫金。原審僅判令丙○○○應
    賠償30萬元本息，為此依共同侵權行為之法律關係，請求其
    等應再連帶賠償伊270萬元本息，然此為丙○○○、數位電
    信公司所否認，並以上開情詞置辯，是本件應審酌者厥為：
    (一)丙○○○有無在系爭網址刊登系爭文字照片？(二)數位電信
    公司是否有刪除系爭文字照片之義務及其刪除有無遲延？(三)
    若甲○○之請求有理由，其請求之精神慰撫金以若干為允當
    ？茲分述如下：
(一)、丙○○○有無在系爭網址刊登系爭文字照片？
(1)、丙○○○抗辯：甲○○於93年12月24日所提出附件一之列印
    資料，其右下方所記載之日期為92年2月13日，並非92年1月
    14日，是伊自92年1月14日起顯無散布系爭爭文字照片之事
    實，而證人即承辦警員楊憲明於92年2月10日受理甲○○申
    告妨害名譽案件時，僅見甲○○所提出之網頁影印資料，而
    未親自上網查看是否確有系爭文字照片，是甲○○所提出之
    列印資料及警員楊憲明之證述均不能證明伊有散布系爭文字
    照片之事實云云。惟查：本件係因訴外人洪玉錫將系爭文
    字照片傳送予「美文、哲輝」，再由「美文、哲輝」於92年
    1月13日將該網頁資料傳送予甲○○，甲○○得知前開誹謗
    內容，隨即向台中市政府警察局報案，該局於 92年2月19日
    曾發函要求數位電信公司刪除系爭網頁等情，已據甲○○陳
    明在卷，有其提出系爭網址列印資料、台中市政府警察局92
    年2月19日中市警刑字第0920002655號函等在卷可稽（原審
    卷(一)第70頁─第72頁，台灣高雄地方法院卷第22頁），而甲
    ○○提出網頁列印資料左下方並紀錄下載路徑為「http://w
    ww.yang.wh.seed.net.tw/姦夫禹定廈和淫婦甲○○.html 」
    等語，又依該網頁內容所刊登有關1996年11月27日甲○○陪
    同丙○○○赴蒙特婁處理以禮後事及當時禹定廈擔任翻譯等
    事實，除一同前往之丙○○○外，並無他人參與，且依通常
    情形，一般外人自不可能關心甲○○及禹定廈有何不正常之
    關係，是甲○○主張系爭文字照片係系爭網址使用人丙○○
    ○所散布，應係屬實。至該資料右下方所記載之日期為92年
    2月13日，應係列印日期，丙○○○將系爭網址傳送日期與
    列印日期混為一談，殊不足取。證人即承辦即承辦警員楊
    憲明雖證稱已忘記是否有無上網查看本件誹謗之內容，惟其
    已證稱：「我在受理這種網路妨害名譽案件一定要上網去看
    ，不然造假怎麼辦? 我們一定要上網去看真的有這件事，再
    發文給公司再請公司刪除…」等語（原審(一)第167頁）。按
    證人即承辦警員楊憲明所承辦網路犯罪等相關案件不勝枚舉
    ，且本件報案時距其於原審94年10月27日作證時已相隔2年8
    個月左右，是其對是否有上網查看系爭文字及照片乙節，因
    時間之因素而不復記憶，乃為自然之情，然警方查緝網路犯
    罪，應有其標準作業程序，即受理報案後，由承辦警員上網
    查看無誤後，始著手偵辦。因此證人楊憲明證稱：「…我們
    一定要上網去看真的有這件事，再發文給公司再請公司刪除
    …」等語，應與事實相符，況證人楊憲明為執法之警員，與
    本件兩造均無任何恩怨，自無為不實陳述之可能，證人楊憲
    明之證詞自屬可採，據此，應可認定警員楊憲明確有上網查
    看系爭網址所刊載之系爭文字照片無誤。丙○○○雖以：
    若警員楊憲明有上網查看系爭網址，何以台中市政府警察局
    於92年2月19日發函之主旨記載係尹清岩遭妨害名譽等情，
    可見警員楊憲明並無上網查看系爭網址云云。然本件甲○○
    於得知系爭文字照片後，乃與其夫尹清岩前往台中市政府警
    察局報案，而系爭誹謗文字內容亦指摘：「甲○○（淫婦）
    ，楊以禮小舅母，尹清岩之妻。甲○○由幼時的楊以禮作媒
    才嫁給尹清岩…。」等語。是系爭文字亦涉及尹清岩，則台
    中市政府警察局上開函文主旨乃記載尹清岩遭妨害名譽等語
    ，尚屬合理，丙○○○以此抗辯警員楊憲明並無上網查系爭
    網址云云，殊非可取。(4)再者，本件數位電信公司函覆台中
    市政府警察局之函文，亦說明系爭網址之用戶名稱，確係丙
    ○○○所申請使用，並於92年3月3日刪除系爭文字照片等情
    ，此有該函文在卷可稽（原審卷(一)129頁，台灣高雄地方法
    院卷第23頁），足見丙○○○確有刊登誹謗甲○○之系爭文
    字照片之事實，應無疑義，其抗辯並未刊載系爭謗之文字照
    片云云，委無可取。
(2)、丙○○○另抗辯：伊於91年12月30日即將電腦送修，至92年
    1 月16日始修復取回，並於同月18日出國前往加拿大進修時
    ，即已終止向數位電信公司承租網頁空間，自不可能散布系
    爭文字照片云云。然查，租用網站代管服務之用戶，並不限
    於僅能使用單一特定電腦始可連接上其所租用之網站，凡租
    用電信業者伺服器上硬碟空間之用戶，均可不限時、地於國
    內外透過網際網路連線至電信業者之伺服器進行網頁內容之
    更新，是丙○○○固曾於91年12月30日將電腦送修，至92年
    1月16日始修復取回，並於同年月18日出國，然其仍可利用
    國內外透過網際網路連線至電信業者之伺服器進行網頁更新
    ，是其抗辯其已出國及電腦已送修，不可能刊載系爭網頁資
    料云云，殊非可取。又另據數位電信公司於95年9月20日陳
    報稱：「網址承租戶於租期到期後，亦使客戶有足夠時間考
    量是否續約，以及有足夠時間將網址內資料另行備份，因此
    伊公司通常會給予網址使用人緩衝時間，不會租期屆至後立
    即停止租用人之使用權。本件伊公司是於2003年3月3日始刪
    除丙○○○所承租之網址內之資料並停止租用人丙○○○使
    用該網站存取資料之權限，因此在2003年3月3日之前，租用
    人仍得對所承租之網頁進行更新」等語（本院卷第82頁），
    足見丙○○○於出國前雖已向數位電信公司終止承租網頁空
    間，然其於相當期間內仍可繼續使用系爭網址，是丙○○○
    抗辯其早已與數位電信公司終止網頁租用契約，其不可能利
    用系爭網頁散布系爭文字照片云云，亦非可採。
(3)、丙○○○復抗辯：甲○○所提出之網頁列印資料有造假之可
    能，或系爭網址係遭駭客入侵始出現系爭文字照片云云。然
    此為甲○○所否認，按當事人主張有利於己之事實者，就其
    事實有舉證之責任，民事訴訟法第277條定有明文。又按原
    告對於自己主張之事實已盡證明之責後，被告對其主張，如
    抗辯其不實並提出反對之主張者，則被告對其反對之主張，
    亦應負證明之責；各當事人就其所主張有利於己之事實，均
    應負舉證之責，故一方已有適當之證明者，相對人欲否認其
    主張，即不得不更舉反證，最高法院18年上字第2855號、19
    年上字第2345號判例分別可資參照。經查，數位電信公司之
    「Seednet網站代管租用條款」第4條約定，凡租用網站代管
    之用戶須於申請租用時自行填寫維護帳號及維護密碼，並對
    該帳號及密碼保管及使用責任，有該網站代管租用條款在卷
    可稽（原審卷(一)第46頁），因此丙○○○向數位電信公司租
    用系爭網址之網站時，應有一組其自行設定之密碼，在正常
    情況下應僅有丙○○○或其授權之人可能進入該網頁更改所
    載之資料內容。本件丙○○○雖抗辯稱甲○○提出之網頁列
    印資料有造假之可能，或系爭網址之網站係遭駭客入侵始出
    系爭文字照片云云，惟其迄未舉證以實其說，依上開說明，
    自難採信。
(二)、數位電信公司是否有刪除系爭文字照片之義務及其刪除有無
    遲延？
(1)、甲○○主張：數位電信公司於接獲警方通知後竟未立即刪除
    系爭文字照片，致系爭文字照片繼續於網路上流傳，自應負
    侵權行為責任云云。
(2)、按電信之內容及其發生之效果或影響，均由使用電信人負其
    責任，電信法第8條定有明文。經查數位電信公司係交通部
    電信總局許可經營之第二類電信事業，網站代管服務為其所
    提供之電信服務項目之一，而丙○○○向數位電信公司租用
    網站代管服務，乃係由租用戶即丙○○○自行建置、維護及
    更新其所租用網址內之資料，丙○○○並於租用時同意對其
    存放之資料資訊負完全之法律責任，此有數位電信公司提出
    之交通部電信總局第2類電信事業許可執照影本、Seednet網
    站代管租用條款、網站代管產品介紹之網頁列印資料各乙份
    在卷可稽（原審卷(一)第50頁、45頁、46頁）。丙○○○既租
    用系爭網址，為使用電信之人，自應依約自行建置、維護及
    更新其所租用網址內之資料，並依法就其所存放之資料資訊
    負完全之法律責任，而數位電信公司無論依法或依約，均無
    義務刪除系爭網址所示網站上之資料。甲○○雖以數位電信
    公司之「用戶約定條款」第1條及「Seednet網站代管租用條
    款」第8條之約定，主張數位電信公司既可於用戶在網站上
    為違法行為時，不通知用戶而停止用戶之使用權，此即構成
    數位電信公司刪除丙○○○所租用系爭網址網站上內容之作
    為義務云云。然查上開「用戶約定條款」或「Seednet網站
    代管租用條款」，均係數位電信公司與其用戶間之私法約定
    ，基於債之相對性，其效力應僅存在於數位電信公司與其租
    用客戶之間，無從據此認定數位電信公司負有刪除其所代管
    網站內容之義務。此外，另查無其他法令依據，可認數位電
    信公司對甲○○負有刪除其所代管網站內容之義務。是數位
    電信公司既無刪除系爭網址網站內容之作為義務，其未刪除
    系爭文字照片自不構成作為義務之違反，亦因此無所謂故意
    或過失可言。
(3)、次查，數位電信公司係於92年2月25日收受台中市政府警察
    局刑警隊92年2月19日中市警刑字第09200028655號函，此有
    數位公司提出之掛號郵件簽收單影本1紙在卷可憑（原審卷
    (一)第182頁），而觀諸上開台中市政府警察發函內容，並未
    描述系爭網址之網站上有何具體之違法內容，從而數位電信
    公司抗辯須經一定之查證程序及作業時間始可刪除該網站資
    料，足堪採信。又自數位電信公司收到上開函文後，業於同
    年3月3日刪除該網站資料，此有數位電信公司函覆台中市政
    府警察局之影本乙紙可按（台灣高雄地方法院92年訴字第30
    96號卷第23頁），自2月25日至3月3日間，扣除2月28日、3
    月1日、3月2日共3日國定例假日，數位電信公司花費3 日之
    作業時間處理本案，依常情亦屬合理之作業時間，數位電信
    公司抗辯並未遲延刪除該網站資料致甲○○權益損害擴大等
    語，應屬可採。是甲○○主張數位電信公司負有義務刪除系
    爭文字照片，竟遲延刪除系爭文字照片，應負侵權行為責任
    云云，應屬無據。
(三)、甲○○得向楊尹星存請求之精神慰撫金以若干為允當？
(1)、按因故意或過失，不法侵害他人之權利者，負損害賠償責任
    ；又不法侵害他人之身體、健康、名譽、自由、信用、隱私
    、貞操，或不法侵害其他人格法益而情節重大者，被害人雖
    非財產上之損害，亦得請求賠償相當之金額，其名譽被侵害
    者，並得請求回復名譽之適當處分，民法第184條第1項、第
    195條第1項分別定有明文。而名譽權為人格權之一，以人在
    社會上應受與其地位相當之尊敬或評價之利益為其內容，乃
    前開法條所稱之權利。又所謂侵害名譽，係指以言語、文字
    、圖片或其他方法貶損他人在社會上之評價。經查，丙○○
    ○故意透過網際網路，在大眾得共見共聞之網站網頁上散布
    系爭文字照片，指摘甲○○在其子以禮喪葬期間與他人發生
    姦情，並具體以照片指明甲○○即為「淫婦」，此等劣行依
    一般社會人際交往常情，對於已婚之甲○○勢必造成社會地
    位與評價之貶損，且丙○○○迄今未能提出證據證明其所指
    述之情節為真，則甲○○主張丙○○○散布不實之系爭文字
    照片於大眾，故意侵害其名譽，而應負侵權行為損害賠償責
    任等語，於法即無不合。又衡量非財產上之損害賠償額之高
    低時，應依賠償權利人感受痛苦之諸因素而計算，而所謂相
    當金額之計算，應以實際加害之情形、被害人所受精神上痛
    苦之程度、賠償權利人之身分地位、經濟能力並斟酌賠償義
    務人之經濟狀況、可歸責之程度等定之。本院斟酌丙○○○
    為專科學校畢業，業家管，於系爭網址之網站上刊登系爭文
    字照片之時間、誹謗之內容，而及甲○○之最高學歷為專科
    學校畢業，現任職於上豐保險經紀人股份有限公司擔任處經
    理一職，有甲○○提出之學歷資格證明書影本、員工在職證
    明書各乙紙在卷可稽（原審卷(二)第11頁、第12頁），丙○○
    ○抗辯甲○○非擔任上豐保險經紀人股份有限公司處經理乙
    職云云，自非可採。本院綜合上情，認甲○○得請求精神慰
    撫金之數額以30萬元為適當，逾此部分之請求，即屬無據，
    應予駁回。
七、綜上所述，甲○○依侵權行為之法律關係，請求丙○○○給
    付30萬元及自94年12月29日起至清償日止，按年息5%計算之
    利息，為有理由，應予准許，逾此部分之請求，即屬無據。
    原審判令丙○○○應給付甲○○30萬元本息，並駁回其餘之
    請求，及依職權宣告假執行，並依丙○○○之聲請，以供擔
    保為條件，為免假執行之宣告，經核於法並無不合。甲○○
    、丙○○○就其等敗訴部分，分別提起上訴，指摘原判決此
    部分不當，求予廢棄改判，均為無理由，應予駁回。
八、本件事證已臻明確，兩造其餘攻擊防禦方法及舉證，經審酌
    與本件判決結果不生影響，爰不一一論述，併此敘明。
中　　華　　民　　國　　96　　年　　1 　　月　　16　　日
                    民事第十五庭
                        審判長法　官　黃騰耀
                              法　官　許文章
                              法　官　黃國永
正本係照原本作成。
如不服本判決，應於收受送達後20日內向本院提出上訴書狀，其
未表明上訴理由者，應於提出上訴後20日內向本院補提理由書狀
（均須按他造當事人之人數附繕本）上訴時應提出委任律師或具
有律師資格之人之委任狀；委任有律師資格者，另應附具律師資
格證書及釋明委任人與受任人有民事訴訟法第466條之1第1項但
書或第2項（詳附註）所定關係之釋明文書影本。
中　　華　　民　　國　　96　　年　　1 　　月　　18　　日
                              書記官  葉國乾
附註：
民事訴訟法第466條之1（第1項、第2項）：
對於第二審判決上訴，上訴人應委任律師為訴訟代理人。但上訴
人或其他法定代理人具有律師資格者，不在此限。
上訴人之配偶、三親等內之血親、二親等內之姻親，或上訴人為
法人、中央或地方機關時，其所屬專任人員具有律師資格並經法
院認為適當者，亦得為第三審訴訟代理人。
